ACORDAO-COMPLETO-2427755

ACÓRDÃO 3246/2020 ATA 46/2020 - PLENÁRIO

VISTOS, relatados e discutidos estes autos de representação, com pedido de medida cautelar, formulada pela Secretaria de Controle Externo de Aquisições Logísticas (Selog) sobre possíveis irregularidades praticadas no âmbito do Pregão Eletrônico para Registro de Preços 1/2020, promovido pelo 14º Regimento de Cavalaria Mecanizado, tendo por objeto a "contratação de serviços de sinalização visual, conforme condições, quantidades e exigências estabelecidas neste Edital e seus anexos",
ACORDAM os Ministros do Tribunal de Contas da União, reunidos em Sessão do Plenário, ante as razões expostas pelo Relator, em:
9.1. conhecer da representação, satisfeitos os requisitos de admissibilidade constantes no art. 113, § 1º, da Lei 8.666/1993, c/c os arts. 235 e 237, VI, do Regimento Interno deste Tribunal, e no art. 103, § 1º, da Resolução - TCU 259/2014;
9.2. no mérito, considerar a presente representação parcialmente procedente;
9.3. revogar a medida cautelar adotada;
9.4. com fundamento no art. 251, do Regimento Interno/TCU, assinar prazo de quinze dias para que o 14º Regimento de Cavalaria Mecanizado (14º RC Mec) , em razão das irregularidades abaixo, adote providências necessárias à anulação do Pregão Eletrônico 1/2020, informando ao TCU sobre o efetivo cumprimento dessa medida até ao final do referido prazo:
9.4.1. a adoção do regime de empreitada por preço global para objeto que, por ainda não dispor de projeto executivo, não possui definição dos itens de sinalização e respectivos quantitativos que efetivamente serão aplicados na futura execução do objeto, em afronta ao art. 47 da Lei 8.666/1993;
9.4.2. exigência de laudo de desempenho de anodização do alumínio (Caderno de Especificações Técnicas - Anexo II do edital) , em desacordo com o art. 30 da Lei 8.666/1993, desacompanhada da adequada motivação quanto à sua imprescindibilidade, notadamente quanto ao momento da exigência (para fins de habilitação em detrimento de exigência à empresa contratada) :
9.4.3. exigência de declaração de garantia de cinco anos contra corrosão do alumínio anodizado e um ano contra defeito de fabricação dos demais itens, bem como a declaração de assistência técnica dos materiais utilizados nos objetos de sinalização, ambas emitidas por fabricante de alumínio, previstas no Caderno de Especificações Técnicas - Anexo II do edital, em afronta à jurisprudência do TCU que veda a exigência de declaração de solidariedade como requisito de habilitação, a exemplo dos Acórdão 3783/2013-TCU-Primeira Câmara, Relator Walton Alencar Rodrigues, 2.081/2013-2ª Câmara, Relator Aroldo Cedraz e 1.024/2015-Plenário, Relator Vital do Rêgo;
9.4.4. abertura do registro de preços a participações e adesões, apesar de sua incompatibilidade com o inciso III do art. 3º do Decreto 7.892/2013, notadamente em relação à "Elaboração de Projeto Executivo de Sinalização Universal", serviço que, por estar vinculado às características próprias de cada instituição, não se trata de algo padronizado e replicável, e contrariando entendimento do Tribunal de que a adjudicação por preço global em licitações para registro de preços pressupõe a contratação integral do objeto para a concretização da vantajosidade, conforme exposto no Acórdão 1893/2017-TCU-Plenário;
9.5. informar ao 14º RC Mec, aos órgãos/entidades participantes do certame e à Flex Projetos e Sistemas Ltda. do inteiro teor do presente acórdão, destacando que o relatório e o voto que o fundamentam podem ser acessados por meio do endereço eletrônico www.tcu.gov.br/acordaos; e
9.6. arquivar os presentes autos, nos termos do art. 169, II, do Regimento Interno/TCU, sem prejuízo de que a Selog monitore a determinação supra.

Representação sobre possíveis irregularidades praticadas no âmbito de pregão eletrônico para registro de preços tendo por objeto a contratação de serviços de sinalização visual.

14º Regimento de Cavalaria Mecanizado.

3. Interessado/Representante:
3.1. Interessado: Tribunal de Contas da União.
3.2. Representante: Secretaria de Controle Externo de Aquisições Logísticas (Selog).

13.1. Ministros presentes: José Mucio Monteiro (Presidente), Walton Alencar Rodrigues, Benjamin Zymler, Augusto Nardes (Relator), Raimundo Carreiro, Ana Arraes, Bruno Dantas e Vital do Rêgo.
13.2. Ministros-Substitutos presentes: Augusto Sherman Cavalcanti, Marcos Bemquerer Costa, André Luís de Carvalho e Weder de Oliveira.

AUGUSTO NARDES

Adoto como relatório instrução elaborada por auditor da Secretaria de Controle Externo de Aquisições Logísticas - Selog (peça 40) , que contou com a anuência de seus dirigentes (peças 41 e 42) :
"INSTRUÇÃO DE ANÁLISE DE OITIVA
	A. Identificação do Processo

	TC Processo 018.874/2020-7
	Mérito: procedente; revogação de cautelar; assinatura de prazo para a anulação do certame.

	Unidade Jurisdicionada
	Uasg

	14º Regimento de Cavalaria Mecanizado - 14º RC Mec
	160450

	Objeto

	Contratação de serviços de sinalização visual (peça 3, p. 1) .

	Representante

	Secretaria de Controle Externo de Aquisições Logísticas - Selog

	Há pedido de Sustentação Oral?
	Procuração

	Sim, formulado por Flex Projetos e Sistemas Ltda. - EPP
	Peça 22

	Modalidade
	Número do Certame
	Tipo

	Pregão Eletrônico para Registro de Preços
	1/2020
	Menor preço global

	Vigência
	Valor Adjudicado

	Doze meses (peça 3, p. 17) 
		Grupo 1: R$ 394.515,41;
Grupo 2: R$ 895.725,00;
Grupo 3: R$ 370.309,30;
Grupo 4: R$ 357.091,91;
Grupo 5: R$ 129.163,71;
Grupo 6: R$ 224.689,89;
Grupo 7: R$ 265.455,54;
Grupo 8: R$ 1.251.525,59;
Grupo 9: R$ 231.553,91;
Grupo 10: R$ 229.501,20;
Grupo 11: R$ 344.319,41;
Grupo 12: R$ 202.006,65;
Grupo 13: R$ 66.877,00;
Grupo 14: R$ 325.558,80;
Grupo 15: R$ 849.995,65 (Peça 6) 
Observação: o Grupo 1 corresponde às demandas do órgão gerenciador e os demais, dos órgãos participantes. 

	Suspenso por Medida Cautelar?
	Sim

	Fase do Certame

	O pregão foi homologado em 3/4/2020, mas foi suspenso cautelarmente pelo Tribunal, conforme Despacho constante da peça 14 e Acórdão 1337/2020-TCU-Plenário (peça 15) .

	B. Histórico

	Na instrução inicial (peça 11) , foram identificados os seguintes indícios de irregularidades no Pregão Eletrônico 1/2020, promovido pelo 14º Regimento de Cavalaria Mecanizado (14º RC Mec) :
a) existência de requisitos de habilitação técnica potencialmente restritivos; 
b) ausência de parcelamento do objeto, que poderá configurar conflito de interesses, tendo em vista a junção, em uma mesma contratação, de serviço de elaboração de projeto de programação visual e de fabricação das placas de sinalização; 
c) previsão de regime de execução por empreitada por preço global; 
d) medição dos serviços por Instrumento de Medição de Resultado (IMR) ; 
e) exigência, para fins de qualificação técnica, de apresentação de laudo de desempenho de anodização do alumínio, sem a devida fundamentação legal; e
f) a exigência de declaração de garantia de cinco anos contra corrosão do alumínio anodizado e um ano contra defeito de fabricação dos demais itens, bem como a declaração de assistência técnica dos materiais utilizados nos objetos de sinalização, ambas emitidas por fabricante de alumínio, (item 3 4 do Anexo II do edital) .
Como encaminhamento, a Selog propôs a suspensão cautelar da ata de registro de preços (ARP) decorrente do Pregão Eletrônico 1/2020 e dos atos dele decorrentes, oitiva e diligência do 14º RC Mec e oitivas da empresa Flex Projetos e Sistemas Ltda. e dos órgãos participantes da licitação. O Relator, por meio do Despacho constante da peça 14, acolheu a proposta de encaminhamento da Selog, exceto quanto às oitivas dos órgãos participantes, por entender que, nessa fase processual, seria suficiente somente a do órgão gerenciador. O Tribunal referendou a medida cautelar por meio do Acórdão 1337/2020-TCU-Plenário.
Promovidas as oitivas e diligência quanto às questões levantadas por esta Unidade Técnica, passa-se a analisar as respostas apresentadas, tópico a tópico, conforme a seguir.

	C. Histórico de Comunicações

	Despacho do Relator
	Peça 14
	26/5/2020

	Ofícios Encaminhados pelo TCU

	Ao órgão
	Ofício 25208/2020-TCU/Seproc, de 26/5/2020.

	À sociedade empresarial
	Ofício 25209/2020-TCU/Seproc, de 26/5/2020.

	D. Documentos Apresentados em Resposta à Oitiva

	Pela Unidade Jurisdicionada

	Ofício 23-Adj S1, de 23/6/2020 (peça 28) ;
Manifestação da Consultoria Jurídica da União no Estado de Santa Catarina - CJU-SC, de 23/9/2019 (peça 29, p. 3-8) ;
Aprovação do termo de referência, de 17/10/2019 (peça 29, p. 12) ;
Estudos preliminares e mapa de riscos, de 21/10/2019 (peça 29, p. 13-21) ;
Manifestação da Consultoria Jurídica da União no Estado de Santa Catarina - CJU-SC, de 29/10/2019 (peça 29, p. 27-29) ;
Aprovação do termo de referência, de 11/11/2019 (peça 29, p. 32) ;
Estudos preliminares e mapa de riscos, de 10/11/2019 (peça 29, p. 36-43) ;
Parecer 667/2019/CJU-SC/CGU/AGU, de 25/11/2019 (peça 29, p. 48-58) ;
Documento de formalização da demanda, de 7/1/2020 (peça 29, p. 59-60) ;
Pesquisa de mercado - orçamentos (peça 29, p. 61-72) ;
Impugnações ao edital do Pregão Eletrônico 1/2020 (peça 29, p. 75-99) ;
Análise dos pedidos de impugnação ao edital (peça 29, p. 100) ;
Parecer 49/2020/CJU-SC/CGU/AGU, de 4/2/2020 (peça 29, p. 105-118) ;
Cópia do instrumento convocatório (peça 29, p. 112-118, e peça 30, p. 1-102) ;
Documentos de habilitação da empresa Flex Projetos e Sistemas Ltda. (peça 30, p. 103-124) ;
Ata de registro de preços decorrente do Pregão Eletrônico 1/2020 (peça 30, p. 126-128) ;
Ofício 80/2020/Reitoria/Unifal-MG, de 15/6/2020 (peça 31, p. 1-2) ;
Planilha Unifal-MG (peça 31, p. 3-4) ;
Termo de referência e memorial descritivo - Universidade Federal de Alfenas - Unifal (peça 31, p. 5-22) .

	Pela Sociedade Empresarial

	Manifestação constante da peça 33;
Ata da sessão pública do Pregão Eletrônico 1/2020 (peça 34) ;
Planilha comparativa entre o valor estimado e o valor adjudicado (peça 35) .

	E. Exame Técnico

	Em cumprimento à medida cautelar, o 14º RC Mec informa ter adotado as seguintes medidas (peça 28) :
suspensão imediata de todos os atos decorrentes do pregão e de sua ata (p. 1) ;
emissão de expediente aos demais participantes do certame, para que se abstenham de praticar qualquer ato administrativo no sentido de movimentar, de qualquer forma, o pregão em exame (p. 2) ;
determinação ao Chefe do Setor de Aquisições e Contratos para que seja negada adesão à ARP (p. 2) .
Análise:
As informações acima demonstram que o órgão adotou as ações necessárias ao cumprimento da medida cautelar determinada pelo Tribunal.
Item 'a': não parcelamento do objeto da contratação, tendo em vista que a elaboração do projeto e a confecção e instalação das peças de identificação visual têm natureza divisível, o que pode ter contribuído para a restrição excessiva aos potenciais fornecedores e para o baixo nível de competição observado, em desacordo com a Súmula 247 do TCU, e caracteriza possível conflito de interesses, na medida em que a futura contratada, responsável pela elaboração do projeto, poderá ser beneficiada com a previsão de objetos de identificação visual desnecessários, uma vez que será remunerada pela confecção e instalação de cada um deles;
Manifestação da Unidade Jurisdicionada sobre os indícios de irregularidades (peça 28) :
a Súmula 247 do TCU estabelece que, havendo economia de escala, é possível a não divisão do objeto e, por certo, a economia pretendida no certame deve ser observada de forma analógica à economia de escala (p. 2) ;
optou-se pela junção do projeto com a confecção e instalação dos signos identificados, pois, além de atender de forma plena as necessidades da Organização Militar, pretendeu-se alcançar a economicidade possível, sem intenção alguma de restringir a competitividade (p. 2) ;
é pertinente a preocupação quanto à possibilidade de o contratado impingir ao contratante produtos além da necessidade, no entanto, durante a execução de todos os contratos firmados pela unidade, os fiscais figuram de forma preventiva e corretiva, com vistas a impedir que interesses particulares se sobreponham aos interesses públicos (p. 2-3) .
Manifestação da Unidade Jurisdicionada sobre a construção participativa de deliberações (peça 28) :
O 14º RC Mec, com o intuito de garantir a observância harmônica dos princípios regentes do processo licitatório, a fim de dar prosseguimento ao certame, aponta como possível solução separar o projeto e a confecção dos signos identificativos em itens distintos (p. 7) .
Manifestação da Flex Projetos e Sistemas Ltda. - EPP sobre os indícios de irregularidades (peça 33) :
no TC Processo 000.500/2020-8, o voto do Relator (Benjamin Zymler) , nos parágrafos 41-50, afastou a irregularidade apontada neste quesito (p. 6-8) ;
como o referido processo foi utilizado como paradigma, a irregularidade deve ser afastada, a bem da uniformização da jurisprudência desta Corte de Contas (p. 9) .
Análise:
Inicialmente, importa destacar que a divisão do objeto foi abordada pela Consultoria Jurídica da União no Estado de Santa Catarina na Cota 60/2019/CJU-SC/CGU/AGU (peça 29, p. 28) , conforme abaixo:
7.	No entanto, com relação a essa intenção do 14° RC Mec em adquirir os serviços em lote único e adotar o regime de empreitada por preço global. Alerto essa Organização Militar para o fato de que a regra a ser observada pela Administração nas licitações é a do parcelamento do objeto, conforme disposto no § 1º do art. 23 da Lei n° 8.666, de 1993, mas é imprescindível que a divisão do objeto seja técnica e economicamente viável e não represente perda de economia de escala (Súmula 247 do TCU) . O órgão licitante poderá dividir a pretensão contratual em itens ou em lotes (grupo de itens) , quando técnica e economicamente viável, visando maior competitividade, observada a quantidade mínima, o prazo e o local de entrega.
8.	Por ser o parcelamento a regra, deve haver justificativa quando este não for adotado. [...] (grifos no original) 
Posteriormente, nos estudos preliminares elaborados pelo 14º RC Mec consta a informação de que haveria o parcelamento da solução (peça 29, p. 39-40) :
A contratação de serviço de sinalização visual será divisível, levando em consideração o fornecimento dos itens no amplo mercado licitatório.
A contratação do serviço será técnica e economicamente viável, sem haver perda de escala, alcançando à máxima utilização dos fatores em que serão produzidos, mas mantendo a qualidade dos produtos adquiridos com o serviço e mantendo os padrões esperados na finalização do serviço.
Por fim, irá abrir espaço para a melhor competitividade no mercado, gerando mais economia e melhor aproveitamento de seleção de fornecimento, para a prestação do serviço de sinalização visual à Organização Militar.
No entanto, todos os itens demandados pelo 14º RC Mec no Pregão Eletrônico 1/2020 foram inseridos em lote único, que incluiu tanto o desenvolvimento do projeto executivo de sinalização quanto a confecção, fornecimento e instalação das placas, adesivos e demais itens de sinalização, serviços que, conforme observado na instrução inicial (peça 11, p. 4) , usualmente são executados por empresas de diferentes ramos.
9.	O primeiro serviço [elaboração de projeto], previsto no último item da maioria dos grupos (à exceção dos grupos 6 e 13) , é usualmente executado por empresas que atuam no ramo de arquitetura, que possuem expertise na proposição da quantidade necessária de peças, dos locais adequados para instalação e dos leiautes das peças, com a utilização de letras, sinais e imagens, que permitirão a adequada identificação dos espaços físicos por parte dos frequentadores do local onde as sinalizações serão instaladas.
10.	A confecção e a instalação das diversas peças necessárias para a correta sinalização visual do órgão (demais itens do objeto) , por sua vez, é usualmente feita por empresas que manuseiam insumos como o alumínio, o acrílico e/ou o plástico, executadas a partir dos modelos estabelecidos no projeto aprovado pela contratante.
E, contradizendo o teor dos estudos preliminares, o 14º RC Mec, nesta oportunidade, alega que o parcelamento não foi adotado justamente em razão da economia de escala. Todavia, entende-se que a economia de escala está relacionada ao melhor aproveitamento dos fatores de produção em função do aumento da quantidade contratada, proporcionando redução do valor unitário do produto/serviço fornecido. No caso em análise, a elaboração do projeto executivo foi agregada à confecção e instalação das peças de sinalização, serviços distintos e que, conforme explicitado no parágrafo anterior, são, em regra, executados por empresas de diferentes ramos, condição que afasta o possível benefício da economia de escala.
No caso, o agrupamento de objetos restringiu a participação no certame às empresas que atuam simultaneamente nos dois seguimentos, impedindo que interessados que atuam na prestação de apenas um dos serviços pudessem concorrer, conforme exposto no parágrafo 12 da instrução precedente (peça 11, p. 4) :
12. O edital em análise, ao exigir a prestação de todos os itens do objeto por uma única empresa pode ter impedido que sociedades empresárias de arquitetura e de design gráfico participassem do certame, por não possuírem expertise nem os equipamentos necessários para a confecção dos elementos de identificação visual. Da mesma forma, empresas capazes de confeccionar as peças de identificação visual podem ter sido alijadas da competição por não terem experiência na elaboração de projetos de comunicação visual, ante as exigências de habilitação que serão tratadas a seguir. Vale ressaltar que, conforme o item 12.1 do Termo de Referência (peça 4, p. 56) , não há possibilidade de subcontratação dos serviços.
Sobre o possível conflito de interesses decorrente do agrupamento dos serviços de elaboração de projeto e confecção e fornecimento das peças de identificação visual suscitado na análise inicial (peça 11, p. 4-5) , o Ministro Benjamin Zymler, no voto condutor do Acórdão 1333/2020-TCU-Plenário, o Ministro Benjamin Zymler, embora tenha concordado com a Selog quanto ao risco, "haja vista a afirmação de que a definição dos elementos de sinalização a serem instalados ficaria a cargo da própria contratada", acolheu a alegação da Agência Nacional de Águas (ANA) de que ele poderia ser mitigado por uma fiscalização contratual atuante. Ainda, acrescentou que tal risco tem sido relativizado pela recente legislação, a exemplo do modelo de contratação integrada previsto no âmbito do Regime Diferenciado de Contratações Públicas (RDC) .
Apesar do entendimento acima exposto, pelos argumentos a seguir, acredita-se que apartar a elaboração do projeto dos demais itens que compõem o objeto é a solução que melhor atende ao interesse público. Destaca-se que tal medida foi aventada pelo próprio 14º RC Mec como possível solução para a questão.
Sobre o argumento de que o projeto de sinalização seria submetido à fiscalização do órgão contratante, presume-se que a empresa especializada na prestação dos serviços detém conhecimento superior ao da Administração em relação ao objeto, assimetria que permitirá à contratada elaborar projeto que lhe seja economicamente mais favorável, em detrimento do erário. A divisão do objeto, além de favorecer a competitividade do certame, propicia maior isenção por parte da empresa que elaborará o projeto de sinalização.
Outro aspecto que pende a favor da divisão do objeto é que a Administração, ao realizar certame específico para o fornecimento dos itens de sinalização com base em projeto de sinalização elaborado previamente, por empresa com expertise para tal, poderá descrever de forma mais detalhada o seu, objeto tanto em termos de especificações quanto em quantidades, elementos fundamentais para a elaboração das propostas.
Na licitação em análise, de acordo com o Anexo II - Caderno de Especificações Técnicas (peça 5) , os itens relativos ao "Sistema de Sinalização Modular" (1, 13, 25, 37, 49, 60, 69, 81, 93, 105, 112, 124, 135 e 147) , contemplam 28 diferentes elementos de sinalização: 1) Totem Institucional Externo; 2) Totem Intercambiável Tubular; 3) Totem Intercambiável de Recepção; 4) Totem Intercambiável de Pavimento; 5) Painel Intercambiável de Recepção; 6) Painel Intercambiável de Pavimento; 7) Placa Autopersonalizável de Porta; 8) Placa Intercambiável de Porta; 9) Placa Intercambiável de Porta Livre/Ocupado; 10) Placa Intercambiável Tátil de Porta; 11) Placa Intercambiável Bandeira de Porta; 12) Placa Autopersonalizável Suspensa; 13) Placa Intercambiável Suspensa; 14) Placa Autopersonalizável Pictograma; 15) Placa Intercambiável Pictograma; 16) Placa Autopersonalizável Pictograma Bandeira; 17) Placa Intercambiável Pictograma Bandeira; 18) Placa Intercambiável de Pavimento; 19) Placa Intercambiável Tátil de Pavimento; 20) Placa Intercambiável Educativa; 21) Prisma Intercambiável de Mesa; 22) Placa Intercambiável Fotoluminescente Rota de Fuga; 23) Placa Intercambiável Fotoluminescente Porta Corta-Fogo; 24) Placa Intercambiável Fotoluminescente de Pavimento; 25) Placa Intercambiável Fotoluminescente Suspensa; 26) Placa Intercambiável Fotoluminescente Extintor/Hidrante/Alarme; 27) Totem de Estacionamento; e 28) Placa de Estacionamento.
Embora os elementos de sinalização acima relacionados possuam especificações diferenciadas, por estarem todos relacionados no item "Sistema de Sinalização Modular", serão remunerados pelo mesmo valor, condição que poderá gerar distorções no curso da execução contratual, ainda mais quando não há projeto de sinalização que sirva como referência, potencializando os riscos de ocorrência de "jogo de planilha". Tal aspecto, inclusive, foi abordado no já mencionado voto condutor do Acórdão 1333/2020-TCU-Plenário, que cuidou de certame similar:
31.	É indiscutível que os objetos acima relacionados possuam especificações e custos diferenciados, mas, por estarem agrupados em um único item da planilha, que prevê igual remuneração pelo mesmo valor por unidade de área, podem existir problemas diversos no curso da execução contratual, em particular quando ainda não se tem projeto de sinalização que sirva como referência. 
32.	Vislumbro inclusive a possibilidade de "jogo de planilha", caso a licitante vencedora especifique em maior quantidade, nos projetos de sinalização, os serviços de menor custo de execução, o que tornaria a contratação em tela antieconômica.
Além disso, apesar de o objeto contemplar quinze grupos, relativos a unidades localizadas em dez Unidades da Federação (DF, MG, MS, PB, PR, RN, RR, SC, SE e SP) , apenas sete empresas compareceram ao certame e se revezaram na apresentação de propostas, número reduzido, que corrobora a hipótese de que o modelo adotado limitou a quantidade de empresas aptas a competir no Pregão Eletrônico 1/2020.
Pelo exposto, entende-se que, no caso concreto, o não parcelamento do objeto não foi devidamente justificado.
Item 'b': a necessidade de execução dos serviços em diversas localidades do país e em edificações distintas e com características peculiares, o que se mostra incompatível com o modelo de registro de preços adotado no edital;
Manifestação da Unidade Jurisdicionada sobre os indícios de irregularidades (peça 28) :
o § 6º do art. 6º do Decreto 7.892/2013, que regulamenta o Sistema de Registro de Preços, impõe aos órgãos participantes a obrigatoriedade de realizar pesquisa de preços em sua localidade, a fim de estabelecer, mediante critérios de conveniência e oportunidade, a participação em certame gerenciado por unidade gestora distinta (p. 3) ;
portanto, tal definição não compete à gerenciadora, cabendo ao participante sopesar se é vantajoso ou não (p. 3) ;
a representatividade da elaboração do projeto na Intenção de Registro de Preços é de apenas 4% do valor total, por isso figura em conjunto com a confecção e instalação dos signos identificativos (p. 3) ;
caso o Relator entenda pela impossibilidade de contratação em conjunto, a unidade poderá realizar a modificação necessária ao prosseguimento do certame, tanto em relação à divisão do objeto quanto à permissão de participações ou adesões (p. 3) .
Manifestação da Unidade Jurisdicionada sobre a construção participativa de deliberações (peça 28) :
O 14º RC Mec, com o intuito de garantir a observância harmônica dos princípios regentes do processo licitatório, a fim de dar prosseguimento ao certame, aponta como possível solução, em virtude da heterogeneidade de localidades e instalações dos participantes e possíveis caronas, definir no edital do pregão a impossibilidade de participações no registro de preços (p. 7) .
Manifestação da Flex Projetos e Sistemas Ltda. - EPP sobre os indícios de irregularidades (peça 33) :
no processo da ANA há contornos diferentes em relação ao presente, conforme parágrafo 19 do voto condutor do Acórdão 1333/2020-TCU-Plenário (p. 10) ;
o Relator destaca que a chamada regionalização não é ilegal, mas precisa ser evidenciada no estudo técnico que embasa a licitação (p. 10) ;
o § 6º do art. 6º do Decreto 7.892/2013 dispõe sobre a obrigatoriedade de o órgão local realizar pesquisa de mercado para verificação da vantajosidade de comprar via ARP (p. 10-11) ;
o objeto é analisado pelos participantes, que avaliam a homogeneidade do objeto, bem como sopesa as vantagens para a referida compra (p. 11) ;
na peça 29 consta estudo preliminar que demonstra a necessidade da contratação, os requisitos, a estimativa de quantidades e preços, a descrição da solução como um todo, a justificativa do parcelamento da solução, o demonstrativo dos resultados pretendidos, as providências para a adequação do ambiente do órgão, as contratações correlatas e independentes e a declaração de viabilidade da contratação (p. 11) ;
há mapa de riscos, com aprovação e motivação do termo de referência, tudo como determina a legislação (p. 11) ;
a fundamentação contida no estudo preliminar demonstra que o argumento utilizado na instrução (necessidade de execução dos serviços em diversas localidades do país e em edificações distintas e com características peculiares é incompatível com o modelo adotado) deve ser afastado (p. 11) ;
se a empresa ficou responsável por elaborar o projeto e esse projeto deve atender à especificidade de cada órgão, não haveria diferença em fornecer no local A, B e C se esse fornecimento for antecedido pelo projeto feito pela própria empresa licitante (p. 11) ;
os produtos são fabricados sob a égide da ABNT, seguindo um modelo universal, que atenderia indistintamente a todos os interessados no registro de preços (p. 12) ;
a licitação foi concebida segundo as seguintes premissas: dinamismo do serviço público, troca constantes de informações, atualização feita pelo próprio órgão e economia para os cofres públicos (p. 13) ;
o critério não restringiu o caráter competitivo do certame e deve ser considerado como aspecto de economicidade e com foco na eficiência, já que a contratação de uma única empresa gerará ganho econômico para a Administração em decorrência da uniformização dos serviços, dinamização do processo de execução, fiscalização e gestão do contrato (p. 13) ;
o edital recebeu três pedidos de impugnação e não houve alegação de qualquer restrição em relação ao ponto (p. 14) ;
o edital previu uma fiscalização rigorosa para a contratação, o que afasta o potencial risco para a Administração (p. 14) ;
não há que se falar em incompatibilidade com o modelo adequado por conta do fornecimento do produto em diferentes localidades, risco que é mitigado pela séria fiscalização exercida pelo gerenciador e demais participantes do registro de preços (p. 15) ;
o termo de referência estabelece que a Administração terá direito à propriedade intelectual, o que mitiga o risco de qualquer dano (p. 15) .
Análise:
A ausência de justificativa para a adoção do Sistema de Registro de Preços (SRP) foi objeto de ressalva do Consultoria Jurídica da União no Estado de Santa Catarina (CJU-SC) na Cota 46/2019/CJU-SC/CGU/AGU (peça 29, p. 6) , de 23/9/2019. Após o processo administrativo ser novamente submetido ao órgão jurídico, em nova apreciação (Cota 60/2019/CJU-SC/CGU/AGU, de 29/10/2019 - peça 29, p. 28) , foram feitas as seguintes observações quanto à utilização do SRP:
5.	Sobre a demanda do parágrafo anterior saliento que o documento juntado aos autos e enumerado como folhas 296 (duzentos e noventa e seis) , em seu final cita o inciso IV, artigo 3º [do Decreto] 7.892, de 2013. Contudo, tal justificativa não nos parece crível, considerando que essa justificativa é contraditória com o que consta item 2 (dois) do Termo de Referência (folha 267) , que justifica a intenção do 14° RC Mec em adquirir os serviços em lote único, e o subitem 1.4 (folha 267) , que adota o regime de empreitada por preço global.
6.	Dentre as opções dispostas no artigo 3º do Decreto n° 7.892, de 2013, a única que nesse caso nos parece que poderia se aplicar seria a hipótese descrita no inciso III, cabendo ao Órgão essa reflexão para eventual futura justificativa que se requer.
Apesar das ressalvas contidas nas manifestações jurídicas, não foram localizadas na documentação encaminhada pelo órgão as justificativas para a adoção do SRP na licitação. E, ainda que se considere como fundamento o inciso III do art. 3º do Decreto 7.892/2013, que estabelece a possibilidade de adoção do Sistema de Registro de Preços (SRP) "quando for conveniente a aquisição de bens ou a contratação de serviços para atendimento a mais de um órgão ou entidade", tal condição não foi devidamente demonstrada pelo 14º RC Mec.
Verifica-se que em cada grupo, à exceção do 6 e do 13, há item específico relativo à elaboração do projeto executivo de sinalização, serviço que será prestado conforme as especificidades de cada unidade contratante. Trata-se, portanto, de objeto não padronizável e que, em princípio, não é compatível com o SRP. Nesse sentido, reproduz-se excerto extraído, novamente, do voto que embasou o Acórdão 1333/2020-TCU-Plenário:
36.	[...]. Em princípio, a elaboração de projetos é tarefa que está intimamente relacionada às características próprias de cada instituição, portanto, não se trata de algo padronizado, como seria presumível em serviços licitados mediante registro de preços.
[...]
38.	Complemento o exame realizado com diversas considerações que realizei ao relatar o Acórdão 1712/2015-TCU-Plenário, ocasião em que considerei indevida a utilização do sistema de registro de preços quando as peculiaridades do objeto a ser executado e sua localização indiquem que só será possível uma única contratação ou não houver demanda de itens isolados, pelo fato de os serviços não poderem ser dissociados uns dos outros, não havendo, assim, a divisibilidade do objeto.
Ainda, deve-se registrar que a minuta da ata de registro de preços anexada ao edital autoriza a sua utilização por qualquer órgão ou entidade da administração pública, mas, em virtude da característica acima exposta, entende-se pela sua impossibilidade.
Item 'c': justifique a adoção do regime de empreitada por preço global, considerando que sequer existe o projeto executivo e que esse regime é comumente adotado quando há a expectativa de pagamento integral, ou seja, no caso concreto se daria independentemente da quantidade de placas a serem confeccionadas e instaladas;
Manifestação da Unidade Jurisdicionada sobre os indícios de irregularidades (peça 28) :
buscou-se obter como escopo principal a simplicidade nas medições e menor custo para Administração Pública na fiscalização da obra, além de incentivar o cumprimento de prazo, pois o contratado somente recebe quando conclui a etapa (p. 3) ;
tal regime é indicado para contratação de estudos e projetos, elaboração de pareceres e laudos técnicos e obras e serviços executados "acima da terra" que apresentam boa precisão na estimativa de quantitativos, conforme depreende-se do Acórdão 1977/2013-TCU-Plenário, Relator Valmir Campelo (p. 3-4) ;
foram adotadas as recomendações pertinentes sugeridas pela CJU-SC (Cota 46, de 23/9/2019; Cota 60, de 29/10/2019; Parecer 667, de 25/11/2019; e Parecer 49, de 5/2/2020 (p. 4) .
Manifestação da Flex Projetos e Sistemas Ltda. - EPP sobre os indícios de irregularidades (peça 33) :
o regime de execução adotado somente é prejudicial ao erário quando as quantidades não puderem ser bem delimitadas e, como se viu, o edital contou com detalhado estudo técnico preliminar (p. 16) ;
o regime de execução utilizado é previsto em lei e devidamente fundamentado pelo órgão licitante (p. 16) ;
o TCU já determinou critérios objetivos e pormenorizados para contratações desse jaez, à exemplo do Acórdão 1977/2013-TCU-Plenário, Relator Valmir Campelo (p. 16-18) ;
a escolha da Administração encontra fundamento no art. 50 da Lei 9.784/1999 (p. 18) ;
o fato de a mesma empresa ser a responsável pelo projeto minimiza o risco de erro nas quantidades e na forma de execução (p. 18) ;
na análise que levou à prolação do Acórdão 1977/2013-TCU-Plenário, o Tribunal deixou assente que não se pode dizer de antemão que esta escolha é equivocada de plano, já que a tendência é que os pagamentos sejam feitos de acordo com as quantidades executadas, mitigando mais uma vez eventuais riscos (p. 18) ;
o TCU, no TC Processo 044.312/2012-1, entendeu que esse regime facilita a fiscalização administrativa (p. 19) ;
impensável que a Administração venha a pagar por serviços não executados ou produtos não entregues, tendo em vista que o edital prevê rigorosa fiscalização e os serviços são iniciados apenas após a ordem de serviço ou demandas específicas e pagos de acordo com a medição empreendida (p. 20) .
Análise:
Conforme observado na instrução anterior (peça 11, p. 5) , o regime de execução por empreitada por preço global significa que, independentemente da quantidade de itens a serem confeccionados ou instalados, o preço a ser pago será o valor global do lote. Ocorre, entretanto, que a ausência de projeto impede a utilização desse regime, uma vez que a definição exata dos quantitativos que efetivamente serão aplicados somente ocorrerá no curso da execução do objeto, quando o projeto executivo for concluído. Deve-se salientar que, embora o instrumento convocatório preveja quantitativos para cada um dos itens que compõem o objeto, trata-se de estimativa que não retrata com a precisão necessária aquilo que constará do projeto que, repisa-se, ainda será elaborado.
Nos termos do art. 47 da Lei 8.666/1993, quando adotado o regime de empreitada por preço global, "a Administração deverá fornecer obrigatoriamente, junto com o edital, todos os elementos e informações necessários para que os licitantes possam elaborar suas propostas de preços com total e completo conhecimento do objeto da licitação", condição não cumprida no Pregão Eletrônico 1/2020.
No caso, a questão se mostra ainda mais preocupante, visto que, além do gerenciador, há outros 14 participantes, para os quais não há notícias quanto à consistência do planejamento executado individualmente. Veja-se que o Comando da 9ª Região Militar, o 11º Depósito de Suprimentos e o Colégio Militar de Campo Grande, grupos 3, 4, 11, respectivamente, simplesmente reproduziram os quantitativos indicados pelo 14º RC Mec, além do Instituto Federal do Rio Grande do Norte (grupo 14) , que também repetiu os quantitativos do gerenciador, à exceção da película de controle solar (item 145) e do projeto executivo (item 146) , indício de que as participações dessas unidades não foram precedidas do devido planejamento.
Item 'd': justifique a previsão de utilização do Instrumento de Medição do Resultado (IMR) -item 14.9 do TR à peça 3, que se aplica a contratações de serviços continuados, e não por escopo como a que é objeto do certame;
Manifestação da Unidade Jurisdicionada sobre os indícios de irregularidades (peça 28) :
a IN 5/2017 do Ministério do Planejamento orienta no sentido de firmar as contratações prevendo-se mensuração dos resultados para o pagamento (p. 4) ;
não há na referida norma comando impeditivo da utilização do instrumento para aferir a qualidade e especificações do objeto definidas no termo de referência, mesmo em prestação de serviço por escopo (p. 4) ;
a mensuração e o pagamento por resultado são amparados pelo princípio constitucional da eficiência, bem como pelos princípios da economicidade, legalidade e moralidade dos gastos públicos (p. 4) ;
conforme definido na IN 5/2017, o IMR é um mecanismo que define, em bases compreensíveis, tangíveis, objetivamente observáveis e comprováveis, os níveis esperados de qualidade da prestação do serviço e respectivas adequações de pagamento (p. 4) ;
trata-se de instrumento que permite definir bases objetivas a serem aplicadas no controle da qualidade do objeto executado (p. 4) .
Manifestação da Unidade Jurisdicionada sobre a construção participativa de deliberações (peça 28) :
O 14º RC Mec, com o intuito de garantir a observância harmônica dos princípios regentes do processo licitatório, a fim de dar prosseguimento ao certame, aponta como possível solução estabelecer critérios para que o fiscal do contrato acompanhe a instalação apenas de acordo com a ordem de serviço expedida e com o projeto de execução, a fim de atestar a qualidade e quantidade contratada.
Manifestação da Flex Projetos e Sistemas Ltda. - EPP sobre os indícios de irregularidades (peça 33) :
o IMR está previsto no IN 5/2017, portanto, não há proibição para sua utilização (p. 20) ;
o IMR constitui um mecanismo que define, de forma objetiva, um nível mínimo de qualidade desejado para a prestação do serviço, além de definir as respectivas adequações de pagamento para o caso de prestação do serviço com qualidade inferior ao nível mínimo definido (p. 20) ;
o instrumento foi orientação do TCU (TC Processo 020.513/2005-4) consubstanciada na IN 5/2017, portanto, não há que se cogitar de qualquer irregularidade (p. 22) .
Análise:
Nos termos do Anexo VIII-A da Instrução Normativa 5/2017 da Secretaria de Gestão do Ministério do Planejamento, o Instrumento de Medição de Resultado (IMR) tem por finalidade aferir a "qualidade da prestação dos serviços, devendo haver o redimensionamento no pagamento com base nos indicadores estabelecidos". Trata-se de instrumento que visa estabelecer o valor que será pago ao prestador de serviço a partir de indicadores previamente estabelecidos, sendo mais adequado, conforme defendido na análise inicial (peça 11, p. 5) , a contratações de serviços continuados.
Veja-se que no IMR previsto no Anexo V do edital (peça 39) , o campo "Faixas de ajuste no pagamento" faz referência ao item 16 do Termo de Referência, que contém as regras de praxe sobre os pagamentos, sem qualquer definição quanto a indicadores relacionados ao desempenho da prestadora. O campo "Sanções", por sua vez, remete ao item 19 do Termo de Referência, que apresenta as regras relativas às penalidades aplicáveis em caso de infrações administrativas, tais como multas, impedimento de licitar e contratar com órgãos e entidades da União e declaração de inidoneidade, também sem relação direta com a qualidade do serviço.
Embora a adoção desse instrumento, em princípio, não traga prejuízos à execução do objeto, entende-se inadequada a sua utilização para contratações por escopo, como é o caso ora em análise.
Item 'e': justifique a exigência, para fins de qualificação técnica no certame, de apresentação de laudo de desempenho de anodização do alumínio conforme norma NBR 8094/1983 - Material metálico revestido e não revestido - Corrosão por exposição à névoa salina (subitem 2 do TR) , uma vez que, em princípio, carece de fundamentação legal, eis que não previstas no art. 30 da Lei 8.666/1993 e que a maioria dos locais de fornecimento não está sujeita a maresia;
Manifestação da Unidade Jurisdicionada sobre os indícios de irregularidades (peça 28) :
as placas de sinalização destinam-se prioritariamente à identificação dos edifícios referentes a dois programas estratégicos de grande porte: Sisfron (Sistema Integrado de Sensoriamento em Áreas de Fronteira) e Programa Guarani (dotação de novas viaturas blindadas, com valor unitário estimado de R$ 6 milhões) (p. 4-5) ;
no âmbito desses programas, foram elaborados projetos arquitetônicos e de engenharia para a construção de duas novas edificações nas dependências da unidade, que aguardam apenas o início das obras (p. 5) ;
a primeira é um Centro de Comando e Controle Fixo, com nove dependências e área de 305 m² e a segunda, o novo Pavilhão de Garagens, com seis dependências e estrutura de 1.344 m² (p. 5) ;
outras instalações já existentes estão sendo adaptadas para as demandas dos programas, tais como o Pelotão de Comunicações, a Seção de Vigilância Terrestre e a Sala de Videoconferências da Unidade (p. 5) ;
vislumbrou-se a necessidade de aquisição de uma ampla gama de materiais de sinalização visual para emprego nessas instalações e para substituição de diversas placas de sinalização existentes na unidade, já deterioradas pelo tempo de existência e pela baixa qualidade dos materiais empregados (p. 5) ;
há placas de sinalização metálicas que permanecem expostas ao tempo que apresentaram desgaste excessivo em menos de um ano de uso, devido à baixa qualidade do material (p. 5) ;
buscou-se assegurar a durabilidade dos materiais a serem adquiridos por meio de maior rigor na qualificação técnica (p. 5) ;
é possível o exercício do poder discricionário da Administração quanto à definição fundamentada e justificada da especificação dos itens a serem adquiridos, para atingir o grau máximo de proveito do bem ou serviço (p. 5) ;
as exigências visam a assegurar a resistência e durabilidade às intempéries do tempo e às ações corrosivas, a exemplo da baixa temperatura e umidade durante o inverno, bem como as altas temperaturas nas áreas de circulação da Viatura Guarani, assim como contra os gases produzidos pela combustão do combustível e partículas de fluidos expelidas dos sistemas hidráulicos dos diversos conjuntos mecânicos e propulsores de movimento de todo o mecanismo do aparato bélico integrante daquele tipo de blindado, até mesmo contra radiação eletromecânica e eletromagnética existente (p. 5-6) ;
o agrupamento desses fatores reflete diretamente na estrutura, causando a degeneração do material antes do tempo previsto em projeto (p. 6) ;
a especificação técnica do produto relativa à anodização do alumínio é necessária, conveniente e oportuna, baseada em parecer técnico devidamente qualificado, conforme estudo preliminar, portanto, justificável a exigência de normas técnicas (Acórdãos 1.608/2006, Relator Augusto Nardes, 2.392/2006, Relator Benjamin Zymler, 555/2008, Relator Augusto Sherman, e 1.846/2010, Relator André de Carvalho, todos do Plenário) (p. 6) ;
em decisões anteriores, conforme parágrafo 14 do voto condutor do Acórdão 861/2013-TCU-Plenário, Relatora Ana Arraes, entendeu-se que a ausência de parecer técnico não inviabiliza a pertinência das exigências efetuadas (p. 6) ;
a ampliação da especificação da característica técnica para além da simples e pura anodização, em termos de proteção contra névoa salina, apresenta mácula no processo licitatório, sendo necessário sanar o óbice apresentado em conformidade com o apresentado no item "Ações Corretivas e Possíveis Impactos" da oitiva ou em conformidade com as determinações do Tribunal (p. 6) .
Manifestação da Unidade Jurisdicionada sobre a construção participativa de deliberações (peça 28) :
O 14º RC Mec, com o intuito de garantir a observância harmônica dos princípios regentes do processo licitatório, a fim de dar prosseguimento ao certame, aponta como possível solução buscar a qualidade necessária aos objetos do certame por meio da exigência contida em normas NBR, excetuando a exposição à névoa salina e não estabelecendo como critério necessário na fase de habilitação e sim na fase de propostas.
Manifestação da Flex Projetos e Sistemas Ltda. - EPP sobre os indícios de irregularidades (peça 33) :
após reproduzir argumentos apresentados pelo 14º RC Mec, aponta que a exigência é de fundamental importância para a qualidade do produto, evitando a compra de material que irá se deteriorar em brevíssimo tempo (p. 24) ;
estudos elaborados são categóricos ao defenderem os benefícios da anodização (p. 24-25) ;
a exigência é de suma importância para o meio ambiente, para garantir o cumprimento de normas técnicas e para garantir melhor qualidade ao produto adquirido, trazendo segurança ao órgão licitante (p. 25) ;
a exigência é plenamente justificada e não foi fator de inabilitação de empresas, por isso, comprova-se que não foi restritiva (p. 25) ;
o inciso IV do art. 30 da Lei 8.666/1993 prevê que o Administrador Público pode e deve exigir, além daqueles arrolados entre os arts. 28 a 31, outros documentos para fim de aferir se o licitante está tecnicamente apto a contratar com a Administração (p. 26) ;
se a legislação exige determinadas posturas dos particulares, a Administração deve exigir tais documentos, a fim de resguardar o interesse público envolvido na contratação (p. 26) ;
a exigência em questão trata de norma importantíssima para o setor, além de trazer segurança na aquisição do produto, que não polui o ambiente e representa alta qualidade com grande durabilidade (p. 26) .
Análise:
O Caderno de Especificações (peça 5, p. 14) exigiu que fosse apresentado, juntamente com a proposta comercial ajustada, laudo de desempenho da anodização do alumínio, conforme abaixo:
Apresentar junto a Proposta comercial final (proposta ajustada) , os seguintes documentos listados abaixo, a fim de garantir a contratação de empresa que tenha capacidade de fornecimento compatível com as especificações do edital, não havendo, desta forma, risco de não entrega ou entrega de objeto de características inferiores ao especificado:
[...]
2. Laudo de desempenho da anodização do alumínio de sistema de sinalização modular de, no mínimo, 90 horas conforme norma NBR 8094/1983 - Material metálico revestido e não revestido - Corrosão por exposição à névoa salina;
Tal documento, por não estar previsto no art. 30 da Lei 8.666/1993, não pode ser exigido no curso do certame como condição de habilitação. Por outro lado, isso não representa óbice para que a Administração exija do contratado a utilização de matéria-prima de qualidade na confecção dos produtos que pretende adquirir, uma vez que é possível inserir na especificação do objeto os requisitos mínimos que deverão ser atendidos pelo contratado, cujo cumprimento deverá ser verificado pela Administração no curso da execução contratual.
Deve-se destacar que igual exigência constou do Pregão Eletrônico 22/2019 da ANA, avaliado do TC Processo 000.500/2020-8, apreciado mediante o Acórdão 1333/2020-TCU-Plenário. O voto do Relator, Ministro Benjamin Zymler, fez as seguintes considerações:
23.	Com as devidas vênias, julgo que as motivações apresentadas pela ANA, que em síntese justificam as exigências para assegurar a qualidade do objeto, não guardam razoabilidade e proporcionalidade com o porte, com a importância e com os riscos associados ao objeto licitado. Os processos de fabricação de perfis de alumínio e anodização são, em geral, realizados no Brasil por empresas de grande porte com rígidos controles de qualidade, não sujeitas à ingerência dos potenciais licitantes. Assim, considero que, se acolhida a motivação apresentada pela ANA, estaria sendo exigido dos participantes da licitação documento que não pode ser obtido pelo consumidor comum dos perfis de alumínio, limitando o ambiente competitivo e causando custos desnecessários para a participação dos licitantes.
Conclui-se, dessa forma, que a exigência em análise deve ser considerada indevida, tanto como condição de habilitação, quanto como documento a ser exigido na fase de propostas, ao contrário da solução proposta pelo órgão.
Item 'f': justifique a exigência de declaração de garantia de cinco anos contra corrosão do alumínio anodizado e um ano contra defeito de fabricação dos demais itens, bem como a declaração de assistência técnica dos materiais utilizados nos objetos de sinalização, ambas emitidas por fabricante de alumínio, (subitens 3 e 4 do TR) , uma vez que não estão relacionadas no art. 40 do Decreto 10.024/2019, que passou a regulamentar o pregão eletrônico no Brasil, e que a jurisprudência do TCU veda a exigência de declaração do fabricante, carta de solidariedade ou credenciamento, como condição para habilitação de licitante em pregão eletrônico, por falta de amparo legal e por extrapolar o que determina o art. 14 do Decreto 5.450/2005 (revogado) , cujo teor do caput e dos incisos de I a VI foi reproduzido no art. 40 do recém-editado Decreto 10.024/2019 - Acórdão 3783/2013-TCU-Primeira Câmara (relator Walton Alencar Rodrigues) , 2.081/2013 - 2ª Câmara (relator Aroldo Cedraz) e 1.024/2015-Plenário (relator Vital do Rêgo) ;
Manifestação da Unidade Jurisdicionada sobre os indícios de irregularidades (peça 28) :
a compra de produto de má qualidade acarreta mais perdas do que ganhos ao erário (p. 6) ;
a exigência de garantia de cinco anos contra corrosão do alumínio anodizado e um ano contra defeito dos demais itens visa à preservação do erário e ao equilíbrio da relação contratual (p. 6) ;
a exigência visa a garantir a adequabilidade dos materiais ofertados pelos licitantes ao objeto descrito no edital, com vistas a assegurar a eficácia do objeto licitado (p. 7) .
Manifestação da Unidade Jurisdicionada sobre a construção participativa de deliberações (peça 28) :
O 14º RC Mec, com o intuito de garantir a observância harmônica dos princípios regentes do processo licitatório, a fim de dar prosseguimento ao certame, aponta como possíveis soluções (p. 7) :
exigir apenas requisitos de qualificação técnica previstos no art. 30 da Lei 8.666/1993 e no art. 40 do Decreto 10.024/2019;
no tocante à qualificação do insumo, em conformidade com o art. 12 da Lei 8.666/1993, deslocar a exigência da habilitação para a proposta, a fim de não onerar todos os licitantes, mas apenas aqueles que passaram pela fase de habilitação.
Manifestação da Flex Projetos e Sistemas Ltda. - EPP sobre os indícios de irregularidades (peça 33) :
a declaração de garantia e assistência técnica do fabricante serve apenas para demonstrar que a contratada terá condições de prestar assistência técnica e que o produto entregue possui durabilidade, evitando-se o desperdício de recursos públicos na aquisição de produtos de baixa qualidade (p. 27) ;
a exigência guarda sintonia com o laudo de anodização anteriormente defendido, pois é mais uma medida protetiva contra produtos indesejados ou de baixa qualidade (p. 28) ;
não se vincula o fabricante a um determinado fornecedor, restringindo o mercado ou credenciando apenas um distribuidor dos produtos, pelo contrário, o documento é apenas uma garantia contra a corrosão por um determinado tempo, bem como um garantia contra defeitos, situações normais para quem adquire um produto no mercado na condição de consumidora (p. 28) ;
não se está a "amarrar" o distribuidor ao fabricante e assim extirpar a competição, pois a todo e qualquer licitante bastaria juntar a garantia exigida e estaria habilitado no certame (p. 28) ;
essa garantia decorre da lei e não poderá ser considerada como restritiva de competição (p. 28) ;
a Administração é uma autêntica consumidora de produtos, logo, pode exigir as mesmas garantias do setor privado no caso em apreço, conforme previsto no art. 54 da Lei 8.666/1993 (p. 28) ;
a vulnerabilidade da Administração se perfaz na execução contratual, onde deverá avaliar concretamente se efetivamente os produtos que foram adquiridos ou os serviços que estão sendo prestados se enquadram na exigência do Edital. (p. 31) ;
o art. 15, inciso III, da Lei 8.666/1993, é claro quando aduz que as compras efetuadas pela Administração, sempre que possível, deverão submeter-se às condições de aquisição e pagamento semelhantes às do setor privado (p. 31) ;
o art. 54 da mesma lei determina que os contratos administrativos devem ser regulados por suas cláusulas e pelos preceitos de direito público, aplicando-se supletivamente os princípios da teoria geral dos contratos e as disposições de direito privado (p. 31) ;
entende-se que a Administração pode incluir em seu edital e contrato que o fabricante terá responsabilidade solidária com o fornecedor do produto (p. 31) .
Análise:
Reitera-se a análise realizada na instrução constante da peça 11, p. 6:
22.	A declaração de garantia de cinco anos contra corrosão do alumínio anodizado e um ano contra defeito de fabricação dos demais itens, bem como a declaração de assistência técnica dos materiais utilizados nos objetos de sinalização, ambas emitidas por fabricante de alumínio, (subitens 3 e 4 do Anexo II do edital) , além de potencialmente restritivas, são indevidas por não estarem relacionadas no art. 40 do Decreto 10.024/2019, que passou a regulamentar o pregão eletrônico no Brasil.
23.	Vale ressaltar que a jurisprudência do TCU veda a exigência de declaração do fabricante, carta de solidariedade ou credenciamento, como condição para habilitação de licitante em pregão eletrônico, por falta de amparo legal e por extrapolar o que determina o art. 14 do Decreto 5.450/2005 (revogado) , cujo teor do caput e dos incisos de I a VI foi reproduzido no art. 40 do recém-editado Decreto 10.024/2019 - Acórdão 3783/2013-TCU-Primeira Câmara (relator Walton Alencar Rodrigues) , 2081/2013 - 2ª Câmara (relator Aroldo Cedraz) e 1024/2015-Plenário (relator Vital do Rêgo) .
Necessário deixar claro que a inadequação ora tratada diz respeito à exigência de declaração de garantia emitida pelo fabricante da matéria prima que será empregada na confecção dos itens de sinalização, terceiro alheio ao processo licitatório. Tal hipótese não afasta a possibilidade de se inserirem no instrumento convocatório condições que o objeto deverá cumprir, inclusive quanto à durabilidade, requisitos a que o contratado deverá respeitar na execução do contrato.
Item 'g': considerando a possibilidade de construção participativa das deliberações deste Tribunal, nos termos do art. 14 da Resolução-TCU 315/2020, solicita-se a apresentação de possíveis ações corretivas que poderão ser tomadas pelo 14º Regimento de Cavalaria Mecanizado para prevenir ou corrigir os indícios de irregularidades detectados ou remover seus efeitos;
As ações corretivas sugeridas pelo 14º RC Mec, referentes à construção participativa das deliberações, foram relacionadas nos tópicos precedentes.
Item 'h': considerando as possíveis medidas a serem determinadas e/ou recomendadas pelo TCU, caso haja indicativo de afronta às normas legais e/ou possibilidade de ocorrência de prejuízos à Administração, ou na hipótese de serem insuficientes as alternativas apresentadas pelo 14º Regimento de Cavalaria Mecanizado para corrigir os indícios de irregularidades ou remover seus efeitos, solicita-se manifestação quanto aos possíveis impactos i) da possível determinação do TCU para anulação do certame em função do caráter potencialmente restritivo das disposições do edital; ii) de vedação às possíveis adesões à ata de registro de preços decorrente do certame; e/ou iii) da anulação dos contratos decorrentes do certame por determinação desta Corte de Contas;
Manifestação da Unidade Jurisdicionada sobre os indícios de irregularidades (peça 28) :
quanto à possível anulação, em virtude de tratar-se de aquisição ligada à atividade meio da unidade, os impactos estariam restritos às atividades de trabalho desenvolvidas pelos militares na confecção e operação do pregão, mas a necessidade persistirá e será necessário realizar novo certame (p. 7-8) ;
a vedação à adesão à ARP não geraria nenhum óbice para a unidade, mas não há como mensurar os impactos em relação aos demais órgãos participantes (p. 8) ;
em razão do deferimento da tutela de urgência pelo Tribunal, não houve qualquer contratação com base no processo licitatório em questão (p. 8) .
Manifestação da Flex Projetos e Sistemas Ltda. - EPP sobre os indícios de irregularidades (peça 33) :
o impacto advindo de possível anulação da ARP é o efeito nefasto tanto para a Administração quanto para a empresa, que já adquiriu produtos, insumos, contratou pessoal e se preparou para a execução do contrato e para o possível atendimento aos órgãos que participaram do registro de preços (p. 33) ;
esses efeitos podem ser mitigados atendendo ao interesse público, caso, superados os argumentos apontados pela Administração e pela empresa, fossem feitas apenas determinações de cunho orientador ao órgão licitante (p. 33) ;
essa hipótese atenderia ao interesse público e ao mesmo tempo teria um impacto de diminuir o prejuízo da empresa, que poderia fornecer os produtos ao órgão gerenciador e participantes, sem contudo autorizar adesões à ata (p. 33) ;
o órgão gerenciador informou que está com as edificações prontas a depender apenas da aquisição dos produtos de sinalização visual aqui licitados (p. 33) .
Análise:
A declaração do 14º RC Mec permite concluir que eventual anulação do certame, por se referir à atividade meio da unidade, não repercutirá no desempenho de suas atividades finalísticas.
Em relação aos argumentos da empresa, deve-se salientar que a homologação do certame e eventual assinatura da respectiva ARP não garantem a contratação do objeto licitado.
Item 'j': designação formal de interlocutor que conheça da matéria para dirimir eventuais dúvidas, informando nome, função/cargo, e-mail e telefone de contato.
Manifestação da Unidade Jurisdicionada sobre os indícios de irregularidades (peça 28) :
o interlocutor para dirimir eventuais dúvidas é o Sr. Leonardo Pagno, Chefe da Seção de Aquisição, Licitação e Contratos, e-mail 14rcmec@14rcmec.eb.mil.br, telefones (49) 3622-6181 e (41) 99658-3710.
Manifestação da Flex Projetos e Sistemas Ltda. - EPP - outros aspectos (peça 33) 
Quanto ao TC Processo 000.500/2020-8, mencionado na instrução inicial produzida pela Selog, afirma que (p. 5) :
diversos argumentos apresentados pela ANA e pela própria empresa foram acatados (p. 5) ;
a decisão ainda está sujeita a recurso (p. 5) ;
a requerente opôs embargos de declaração, suspendendo o Acórdão 1333/2020-TCU-Plenário (p. 5) .
Afirma que, em razão das peculiaridades dessa licitação, as comparações com outros certames para demonstrar a possível restrição ao caráter competitivo não se sustentam. A ata da sessão pública do pregão demonstra que a requerente foi a vencedora porque apresentou proposta mais vantajosa em quatorze dos quinze grupos licitados, não sendo beneficiada pelas exigências ora questionadas. A licitação foi disputadíssima, com dezenas de lances em todos os grupos, não se cogitando a ausência de disputa ou a violação ao princípio da competitividade, sendo que nenhuma empresa foi inabilitada com fundamento nas exigências aqui questionadas (p. 33-34) .
A empresa anexa planilha comparativa entre o valor estimado e o valor final adjudicado, que indica, em média, variação a menor de 35%, não sendo possível cogitar qualquer prejuízo aos cofres públicos, indicando que o princípio da economicidade foi amplamente atendido (p. 34-35) .
Ao final, requer (p. 35-36) :
o acesso ao relatório da unidade técnica antes da decisão de mérito;
pela sustentação oral quando do julgamento final do processo, com envio do link para acesso ao e-mail hmsadvogados@hotmail.com;
que seja determinada a continuidade dos atos decorrentes do Pregão Eletrônico 1/2020 do 14º RC Mec, revogando a liminar antes deferida;
caso não sejam acatados todos os argumentos apresentados, que seja autorizada a continuidade do ajuste firmado com o órgão licitante e IRP, sem autorização de adesões, sob pena de dano irreparável à Administração e prejuízos financeiros à empresa requerente.
Análise:
As informações pertinentes ao TC Processo 000.500/2020-8 foram devidamente consideradas na presente instrução. Destaca-se que os embargos de declaração mencionados foram apreciados e rejeitados por meio Acórdão 1623/2020-TCU-Plenário, Relator Benjamin Zymler, de 24/6/2020. Cabe mencionar que, em 29/7/2020, a Flex Projetos e Sistemas Ltda. - EPP interpôs Pedido de Reexame, com pedido de efeito suspensivo, contra os termos do Acórdão 1333/2020-TCU-Plenário, ainda pendente de análise, inclusive quanto à admissibilidade.
A alegação da empresa, de que as peculiaridades do certame invalidariam a comparação com outros certames, não deve ser acolhida. Como visto, embora o edital tenha previsto quinze grupos distintos, relativos a unidades distribuídas em dez diferentes Unidades da Federação, apenas sete empresas compareceram ao certame e se revezaram na apresentação de propostas, número reduzido que corrobora a hipótese de que agrupar a elaboração do projeto com a confecção e instalação dos itens de sinalização limitou a quantidade de empresas aptas a competir no Pregão Eletrônico 1/2020.
A redução dos valores obtida no curso da fase competitiva do pregão, por si, não é suficiente para se concluir que a contratação será vantajosa para Administração. Essa redução pode, por exemplo, ter sido decorrência de um orçamento estimado com preços elevados, algo muito comum em certames cuja pesquisa de mercado foi baseada exclusivamente em cotações realizadas junto a empresas do ramo, método que, conforme mencionado nos estudos preliminares (peça 29, p. 37) , foi utilizado na licitação em análise.
O acesso ao relatório da unidade técnica antes da decisão de mérito requerido pela empresa poderá ser realizado mediante pedido de vista do processo, conforme previsto no art. 163 do Regimento Interno do TCU.
Conclusão
Diante do exposto, os elementos constantes dos autos permitem, desde já, a avaliação quanto ao mérito da presente representação como procedente.
As manifestações e elementos juntados ao processo após as oitivas do 14º RC Mec e da empresa Flex Projetos e Sistemas Ltda. não afastaram os indícios de irregularidade apontados nesta representação. Embora os participantes do registro de preços não tenham sido chamados a se manifestarem nestes autos, em vista das irregularidades observadas e considerando que o certame não envolve objeto essencial ao desenvolvimento de suas atividades finalísticas, será proposta a anulação do Pregão Eletrônico 1/2020

	F. Impacto dos Encaminhamentos Propostos

	Haverá impacto relevante na Unidade Jurisdicionada e/ou na sociedade, decorrente dos encaminhamentos propostos?
	Não

	Análise:
De acordo com o declarado pelo 14º RC Mec, trata-se de atividade meio da unidade, que não repercute diretamente em suas atividades finalísticas.

	G. Pedido de Ingresso aos Autos, de Informações/Vistas/Cópias, e de Sustentação oral

	Há pedido do representante de ingresso aos autos?
	Não

	Há pedido de informações/vistas/cópia do processo?
	Não

	Há pedido de sustentação oral?
	Sim

	Análise:

	Quanto ao pedido de sustentação oral formulado por Flex Projetos e Sistemas Ltda. - EPP, sendo o autor considerado como parte interessada, propõe-se o seu deferimento, com fulcro no art. 168, caput, do Regimento Interno/TCU.

	H. Processos Conexos e Apensos

	Há processos conexos noticiando possíveis irregularidades na contratação ora em análise?
	Não

	Há processos apensos?
	Não

	I. Proposta de Encaminhamento

55.	Em virtude do exposto, propõe-se:
55.1.	conhecer da representação, satisfeitos os requisitos de admissibilidade constantes no art. 113, § 1º, da Lei 8.666/1993, c/c os arts. 235 e 237, VI, do Regimento Interno deste Tribunal, e no art. 103, § 1º, da Resolução - TCU 259/2014;
55.2.	no mérito, considerar a presente representação procedente;
55.3.	 revogar a medida cautelar adotada;
55.4.	com fundamento no art. 251, do Regimento Interno/TCU, assinar prazo de quinze dias para que o 14º Regimento de Cavalaria Mecanizado (14º RC Mec) , em razão das irregularidades abaixo, adote providências necessárias à anulação do Pregão Eletrônico 1/2020, informando ao TCU sobre o efetivo cumprimento dessa medida até ao final do referido prazo:
a)	adoção do modelo de contratação por preço global, incluindo, no mesmo grupo, a elaboração do projeto executivo e a confecção e instalação das peças de identificação visual, em desacordo com a Súmula 247 do TCU, caracterizando, ainda, possível conflito de interesses, na medida em que permitirá à futura contratada direcionar a elaboração do projeto em benefício próprio, uma vez que também será remunerada pela confecção e instalação dos itens de sinalização previstos;
b)	a adoção do regime de empreitada por preço global para objeto que, por ainda não dispor de projeto executivo, não possui definição dos itens de sinalização e respectivos quantitativos que efetivamente serão aplicados na futura execução do objeto, em afronta ao art. 47 da Lei 8.666/1993;
c)	exigência de laudo de desempenho de anodização do alumínio (Caderno de Especificações Técnicas - Anexo II do edital) , em desacordo com o art. 30 da Lei 8.666/1993, desacompanhada da adequada motivação quanto à sua imprescindibilidade, notadamente quanto ao momento da exigência (para fins de habilitação em detrimento de exigência à empresa contratada) :
d)	exigência de declaração de garantia de cinco anos contra corrosão do alumínio anodizado e um ano contra defeito de fabricação dos demais itens, bem como a declaração de assistência técnica dos materiais utilizados nos objetos de sinalização, ambas emitidas por fabricante de alumínio, previstas no Caderno de Especificações Técnicas - Anexo II do edital, em afronta à jurisprudência do TCU que veda a exigência de declaração de solidariedade como requisito de habilitação, a exemplo dos Acórdão 3783/2013-TCU-Primeira Câmara, Relator Walton Alencar Rodrigues, 2.081/2013-2ª Câmara, Relator Aroldo Cedraz e 1.024/2015-Plenário, Relator Vital do Rêgo;
e)	abertura do registro de preços a participações e adesões, apesar de sua incompatibilidade com o inciso III do art. 3º do Decreto 7.892/2013, notadamente em relação à "Elaboração de Projeto Executivo de Sinalização Universal", serviço que, por estar vinculado às características próprias de cada instituição, não se trata de algo padronizado e replicável, e contrariando entendimento do Tribunal de que a adjudicação por preço global em licitações para registro de preços pressupõe a contratação integral do objeto para a concretização da vantajosidade, conforme exposto no Acórdão 1893/2017-TCU-Plenário;
55.5.	deferir o pedido de sustentação oral formulado por Flex Projetos e Sistemas Ltda. - EPP, com fulcro no art. 168, caput, do Regimento Interno deste Tribunal;
55.6	informar ao 14º RC Mec, aos órgãos/entidades participantes e à Flex Projetos e Sistemas Ltda. do acórdão que vier a ser proferido, destacando que o relatório e o voto que fundamentam a deliberação ora encaminhada podem ser acessados por meio do endereço eletrônico www.tcu.gov.br/acordaos; e
55.7.	arquivar os presentes autos, nos termos do art. 169, II, do Regimento Interno/TCU, sem prejuízo de que a Selog monitore a determinação supra."
	
É o Relatório.

Huilder Magno de Souza, OAB/DF 18.444, Denyze Naves de Souza e Silva, OAB/DF 31.307 e outros, representando Flex Projetos e Sistemas Ltda. - EPP (peça 22).

Não atuou.

REPRESENTAÇÃO COM PROPOSTA DE MEDIDA CAUTELAR. SUPOSTAS IRREGULARIDADES PRATICADAS NO ÂMBITO DO PREGÃO ELETRÔNICO PARA REGISTRO DE PREÇOS 1/2020, PROMOVIDO PELO 14º REGIMENTO DE CAVALARIA MECANIZADO. CONTRATAÇÃO DE SERVIÇOS DE SINALIZAÇÃO VISUAL. IRREGULARIDADES NO EDITAL DO CERTAME CAPAZES DE GERAR CONFLITO DE INTERESSES E RESTRINGIR O UNIVERSO DE POTENCIAIS PARTICIPANTES. PRESENÇA DO FUMUS BONI IURIS E DO PERICULUM IN MORA. CONCESSÃO DE MEDIDA CAUTELAR. REFERENDO DO PLENÁRIO. OITIVAS. CONHECIMENTO. CONFIRMAÇÃO DE PARTE DAS IRREGULARIDADES. PROCEDÊNCIA PARCIAL. DETERMINAÇÃO PARA A ANULAÇÃO DO CERTAME LICITATÓRIO. CIENTIFICAÇÕES E COMUNICAÇÕES.

REPRESENTAÇÃO (REPR)

Secretaria de Controle Externo de Aquisições Logísticas (Selog).

Trata-se de representação com pedido de medida cautelar formulada pela Secretaria de Controle Externo de Aquisições Logísticas (Selog) sobre possíveis irregularidades praticadas no âmbito do Pregão Eletrônico para Registro de Preços 1/2020, promovido pelo 14º Regimento de Cavalaria Mecanizado, tendo por objeto a "contratação de serviços de sinalização visual, conforme condições, quantidades e exigências estabelecidas neste Edital e seus anexos".
Em síntese, a Selog identificou os seguintes indícios de irregularidades na licitação ora em análise:
a) existência de requisitos de habilitação técnica potencialmente restritivos; 
b) ausência de parcelamento do objeto, o que pode configurar conflito de interesses, tendo em vista a junção, em uma mesma contratação, de serviço de elaboração de projeto de programação visual e de fabricação das placas de sinalização; 
c) previsão de regime de execução por empreitada por preço global; 
d) medição dos serviços por Instrumento de Medição de Resultado (IMR) ;
e) exigência, para fins de qualificação técnica, de apresentação de laudo de desempenho de anodização do alumínio, sem a devida fundamentação legal, eis que não está inserida no rol do art. 30 da Lei 8.666/1993; e 
f) a exigência de declaração de garantia de cinco anos contra corrosão do alumínio anodizado e um ano contra defeito de fabricação dos demais itens, bem como a declaração de assistência técnica dos materiais utilizados nos objetos de sinalização, ambas emitidas por fabricante de alumínio.
Em juízo de cognição sumária, por intermédio de despacho à peça 14, acolhi proposta da Selog no sentido de adotar a medida cautelar, e determinei a imediata suspensão do andamento do certame, bem como a realização de oitivas do 14º Regimento de Cavalaria Mecanizado e da empresa vencedora do pregão 1/2020 - Flex Projetos e Sistemas Ltda. Tal medida cautelar foi referendada pelo Tribunal por meio do Acórdão 1337/2020-TCU-Plenário.
Na análise das respostas às oitivas apresentadas pelas duas entidades, a unidade técnica propõe: revogar a medida cautelar adotada; no mérito, considerar a representação procedente; e assinar o prazo de dias para que o 14º Regimento de Cavalaria Mecanizado adote as providências necessárias à anulação do certame (peça 33) .
Cabe ressaltar que, ao receber a comunicação deste Tribunal, o órgão responsável pelo certame suspendeu imediatamente todos os atos decorrentes do pregão ora em análise; expediu comunicação aos demais participantes da ata de registro de preços para que se abstivessem de praticar qualquer ato administrativo a ele relacionado; e determinou ao Chefe do Setor de Aquisições Licitações e Contratos daquela unidade que negasse a adesão à referida ata de qualquer entidade não participante.
Como visto precedentemente, nesta fase processual são analisadas as respostas às oitivas do 14º Regimento de Cavalaria Mecanizado e da empresa vencedora do pregão 1/2020 (Flex Projetos e Sistemas Ltda) .
Feito breve histórico do processo, passo a decidir.
Anoto, desde logo, que, quanto ao mérito, estou parcialmente de acordo com a análise da unidade técnica (peças 40 a 42) , conforme considerações a seguir.
No que se refere à ausência de parcelamento do objeto, com a possibilidade de a contratada desenvolver simultaneamente o projeto executivo e prestar os serviços de programação visual, com as devidas vênias à unidade técnica, adoto o mesmo posicionamento adotado por este Tribunal no âmbito do TC-Processo 000.500/2020-8, que tratou de licitação idêntica à ora analisada, e desaguou no Acórdão 1333/2020-TCU-Plenário, conduzido pelo Ministro Benjamin Zymler. 
Naquele processo, esta Corte entendeu, de forma unânime, que o não parcelamento do objeto do certame foi legal. Assim, transcrevo, no seu essencial, o trecho do voto condutor do aresto em tela, como argumentos por mim acolhidos quanto à matéria:
IV - Da possibilidade de a contratada desenvolver simultaneamente o projeto executivo e prestar os serviços de programação visual
41. Uma das questões fulcrais debatidas nesta representação versou sobre possível conflito de interesses, na medida em que a futura contratada, responsável pela elaboração do projeto executivo, poderia ser beneficiada com a previsão de objetos de identificação visual desnecessários ou mais onerosos, uma vez que seria remunerada pela confecção e instalação de cada um deles.
42. Realmente, existe o risco de conflito de interesses aventado pela unidade técnica, mas não há ilegalidade alguma na previsão editalícia de atribuir para a futura contratada a elaboração do projeto executivo, haja vista que o art. 7º, §1º, da Lei 8.666/1993, cuja aplicação é subsidiária no Pregão Eletrônico, permite expressamente que o projeto executivo seja desenvolvido concomitantemente com a execução de obras e serviços, desde que autorizado pela Administração.
43. Também não vislumbro ofensa ao disposto no art. 9º, inciso I, da Lei 8.666/1993, pois não ocorreu participação do autor do projeto básico ou termo de referência da licitação no certame em tela.
44. O mens legis do disposto no artigo 9°, inciso I, da Lei 8.666/1993, visa precipuamente evitar duas situações indesejáveis: (i) que a autor do projeto básico (ou termo de referência, no caso do pregão) , por seu maior conhecimento do objeto a ser licitado, se beneficie dessa assimetria da informação e tenha algum tipo de vantagem em relação aos demais licitantes, em grave desvio frente aos princípios da isonomia e da moralidade; e (ii) que existam potenciais conflitos de interesses na execução do objeto que possam ferir os princípios constitucionais da moralidade e da impessoalidade, pois o projetista poderia definir as soluções que melhor lhe atendessem, em detrimento do interesse público do órgão contratante.
45. Creio que, no caso em exame, não subsiste a primeira preocupação elencada acima, na medida em que a contratação do projeto executivo e dos respectivos serviços de comunicação visual ocorreu por intermédio de um único certame, o que preservou a sua isonomia. No entanto, conforme defendido pela Selog, poderia haver conflito de interesses, haja vista a afirmação de que a definição dos elementos de sinalização a serem instalados ficaria a cargo da própria contratada.
46. Acolho a alegação da  (omissis)  de que esse risco potencial de conflito de interesses pode ser mitigado por uma fiscalização contratual atuante. É nesse sentido o Acórdão 2430/2011-TCU-Plenário, relatado pelo Ministro Walton Alencar Rodrigues, com o entendimento de que na hipótese de contratação de uma única empresa para elaboração de projeto de solução integrada e acompanhamento da sua implementação, a instituição pública contratante deveria buscar medidas preventivas que visassem garantir o atendimento do interesse público, de forma a se evitar a influência indevida da contratada na execução do objeto.
47. Outro fator apresentado pela  (omissis)  que reduz o risco de conflito de interesses é a necessidade de o projeto executivo desenvolvido ser previamente aprovado pela entidade contratante.
48. Observo ainda que o potencial conflito de interesses existente quando o autor do projeto executivo também responde pela execução dos serviços é questão que tem sido relativizada pela mais recente legislação atinente às licitações e contratos. Menciono que os serviços em exame, por força da Medida Provisória 961/2020 [cujo projeto de lei de conversão foi aprovado no dia 1o  de setembro pela Câmara dos Deputados, e em 3 seguinte pelo Senado Federal] poderiam ter sido licitados no âmbito do Regime Diferenciado de Contratações Públicas (RDC) , instituído pela Lei 12.462/2011. Por força do art. 1º, inciso III, da referida MP, foi autorizada a aplicação do RDC para licitações e contratações de quaisquer obras, serviços, compras, alienações e locações.
49. O uso do RDC permitiria o uso da contratação integrada, prevista no art. 9º da mesma Lei, sendo uma modalidade de contratação que compreende a elaboração e o desenvolvimento dos projetos básico e executivo, com a subsequente execução serviços pela mesma empresa. A modalidade de contratação integrada também foi incorporada na Lei das Estatais (Lei 13.303/2016) e está previsto no Projeto de Lei 1.292/1995, que visa reformular a Lei Geral de Licitações e Contratos. Em suma, a recente legislação está nitidamente mais flexível sobre a possibilidade de haver uma única contratação para o desenvolvimento dos projetos e a posterior execução dos serviços, devendo tal fato ser sopesado em favor da  (omissis) .
50. É claro que na contratação integrada também está ainda mais presente o potencial conflito de interesses entre a atividade de elaboração do projeto e a posterior execução do objeto, mas tal fato não é necessariamente lesivo ao interesse público, pois outros objetivos são almejados com esse regime de execução contratual, tais como a absorção de técnicas inovadoras da iniciativa privada e a transferência de determinados riscos de projeto ao futuro contratado, o que também se afigura possível de ocorrer no certame em tela.
51. Portanto, deixo de acolher um dos encaminhamentos de cientificação dos órgãos/entidades propostos pela unidade técnica sobre a matéria em discussão neste tópico (...) .
No que concerne à existência de outros requisitos de habilitação técnica potencialmente restritivos, consinto com o entendimento da unidade técnica de que tal irregularidade está configurada. 
Apesar de considerar legal o não parcelamento do objeto do certame nas fases de projeto e execução, entendo que a acumulação de diversos produtos no item "Sistema de Sinalização Modular" aumenta o risco de "jogo de planilha", conforme consta da instrução da unidade técnica, in verbis:
17. Embora os elementos de sinalização acima relacionados possuam especificações diferenciadas, por estarem todos relacionados no item "Sistema de Sinalização Modular", serão remunerados pelo mesmo valor, condição que poderá gerar distorções no curso da execução contratual, ainda mais quando não há projeto de sinalização que sirva como referência, potencializando os riscos de ocorrência de "jogo de planilha". Tal aspecto, inclusive, foi abordado no já mencionado voto condutor do Acórdão 1333/2020-TCU-Plenário, que cuidou de certame similar:
"31. É indiscutível que os objetos acima relacionados possuam especificações e custos diferenciados, mas, por estarem agrupados em um único item da planilha, que prevê igual remuneração pelo mesmo valor por unidade de área, podem existir problemas diversos no curso da execução contratual, em particular quando ainda não se tem projeto de sinalização que sirva como referência. 
32.	Vislumbro inclusive a possibilidade de 'jogo de planilha', caso a licitante vencedora especifique em maior quantidade, nos projetos de sinalização, os serviços de menor custo de execução, o que tornaria a contratação em tela antieconômica."
Outra ilegalidade identificada no processo licitatório refere-se à necessidade de execução dos serviços em diversas localidades do país e com características peculiares, de maneira que não seria compatível com a utilização do sistema de registro de preços, conforme também ressaltado no relatório que antecede este voto.
22. Apesar das ressalvas contidas nas manifestações jurídicas, não foram localizadas na documentação encaminhada pelo órgão as justificativas para a adoção do SRP na licitação. E, ainda que se considere como fundamento o inciso III do art. 3º do Decreto 7.892/2013, que estabelece a possibilidade de adoção do Sistema de Registro de Preços (SRP) "quando for conveniente a aquisição de bens ou a contratação de serviços para atendimento a mais de um órgão ou entidade", tal condição não foi devidamente demonstrada pelo 14º RC Mec.
23. Verifica-se que em cada grupo, à exceção do 6 e do 13, há item específico relativo à elaboração do projeto executivo de sinalização, serviço que será prestado conforme as especificidades de cada unidade contratante. Trata-se, portanto, de objeto não padronizável e que, em princípio, não é compatível com o SRP. (...) 
Cabe destacar também a adoção do regime de empreitada por preço global no certame, na linha do que aduziu a unidade técnica:
25. Conforme observado na instrução anterior (peça 11, p. 5) , o regime de execução por empreitada por preço global significa que, independentemente da quantidade de itens a serem confeccionados ou instalados, o preço a ser pago será o valor global do lote. Ocorre, entretanto, que a ausência de projeto impede a utilização desse regime, uma vez que a definição exata dos quantitativos que efetivamente serão aplicados somente ocorrerá no curso da execução do objeto, quando o projeto executivo for concluído. Deve-se salientar que, embora o instrumento convocatório preveja quantitativos para cada um dos itens que compõem o objeto, trata-se de estimativa que não retrata com a precisão necessária aquilo que constará do projeto que, repisa-se, ainda será elaborado.
26. Nos termos do art. 47 da Lei 8.666/1993, quando adotado o regime de empreitada por preço global, "a Administração deverá fornecer obrigatoriamente, junto com o edital, todos os elementos e informações necessários para que os licitantes possam elaborar suas propostas de preços com total e completo conhecimento do objeto da licitação", condição não cumprida no Pregão Eletrônico 1/2020.
27. No caso, a questão se mostra ainda mais preocupante, visto que, além do gerenciador, há outros 14 participantes, para os quais não há notícias quanto à consistência do planejamento executado individualmente. Veja-se que o Comando da 9ª Região Militar, o 11º Depósito de Suprimentos e o Colégio Militar de Campo Grande, grupos 3, 4, 11, respectivamente, simplesmente reproduziram os quantitativos indicados pelo 14º RC Mec, além do Instituto Federal do Rio Grande do Norte (grupo 14) , que também repetiu os quantitativos do gerenciador, à exceção da película de controle solar (item 145) e do projeto executivo (item 146) , indício de que as participações dessas unidades não foram precedidas do devido planejamento.
Quanto aos demais pontos abordados pela Secretaria de Controle Externo de Aquisições Logísticas, não tenho nada a comentar à percuciente análise elaborada à peça 40, que contou com a anuência de seu corpo diretivo. 
De mais, a mais, o encaminhamento que estou propondo ao Plenário é, como já mencionei, idêntico ao levado a efeito pela Corte no Acórdão 1333/2020-TCU-Plenário, que decorreu de exame de processo licitatório idêntico ao ora em análise, cuja vencedora foi, coincidentemente, também a empresa Flex Projetos e Sistemas Ltda. 
Por derradeiro, anoto que o aresto em tela foi mantido por este Colegiado na Sessão de 25 de novembro último quando, acolhendo o voto condutor do eminente Ministro Walton Alencar Rodrigues, relator do Pedido de Reexame interposto pela Flex Projetos e Sistemas Ltda., o Tribunal não conheceu do recurso, por intempestivo, prolatando, em consequência, o Acórdão 3137/2020-TCU-Plenário.  
	Ante as razões expostas, VOTO no sentido de que o Tribunal adote a deliberação que ora submeto a este Colegiado.
TCU, Sala das Sessões Ministro Luciano Brandão Alves de Souza, em 2 de dezembro de 2020.
Ministro JOÃO AUGUSTO RIBEIRO NARDES
Relator